臺灣臺北地方法院民事判決　　　　　　 94年度簡上字第366號
上　訴　人　丁○○
被上訴人　　甲○○
　　　　　　台北大眾捷運股份有限公司
法定代理人　戊○○
訴訟代理人　蕭尹澄
　　　　　　　　　　　　樓
　　　　　　己○○
上列當事人間請求侵權行為損害賠償事件，上訴人對於中華民國
九十四年五月三十日臺灣臺北地方法院臺北簡易庭94年度北簡字
第11594號第一審判決提起上訴，本院於九十四年十一月二十三
日言詞辯論終結，判決如下：
    主  文
上訴駁回。
第二審訴訟費用由上訴人負擔。
    事實及理由
一、上訴人於原審起訴主張：其於民國94年3月3日下午17時37分
    許，於捷運頂溪站，欲搭乘被上訴人台北大眾捷運股份有限
    公司（下稱台北捷運公司）所僱請之捷運列車司機即被上訴
    人甲○○所駕駛之捷運列車前往台北車站時，於列車司機即
    被上訴人甲○○開啟列車車門，且無關門預警響音下，當上
    訴人通過車門進入列車車廂時，該列車車門竟突然緊急關上
    ，致上訴人右手臂及手持之雨傘遭車門夾住，上訴人為免於
    該列車於關門後，即將前進駛離月台而遭致更大之傷害，上
    訴人即無視於手臂之疼痛，而強行將手臂自關閉之列車門縫
    中抽出，使上訴人手臂受有挫傷等傷害。因被上訴人台北捷
    運公司所屬捷運列車車門，於關閉時，並無任何預警響音，
    僅於關門前，以廣播方式告知乘客車門將關閉，惟該廣播因
    站內人聲吵雜而無法聽聞；又該列車車門關閉後，隨即發車
    啟動，並無停頓預警之安全緩衝時間，是該列車司機即被上
    訴人甲○○並未盡列車司機應盡之注意義務，顯有過失，致
    上訴人受有精神上損失新台幣（下同）30萬元之損害，構成
    侵權行為。而被上訴人台北捷運公司為被上訴人甲○○之僱
    用人，依民法第188條第1項前段之規定，自應與被上訴人甲
    ○○負連帶賠償之責等語。至於原審對於上訴人之請求，判
    決上訴人全部敗訴，上訴人全部聲明不服，提起上訴主張原
    審未依聲請，傳訊證人即台北市政府捷運警察隊警員丙○○
    說明案發當時之情形，且被上訴人訴訟代理人己○○坦承有
    聽到乙○○說上訴人之手臂被捷運車門壓住，而被上訴人甲
    ○○於駕駛列車時，未向後看有無客人上車即關閉車門，致
    上訴人手臂被壓住，且系爭頂溪站有無離站警示響音、列車
    有無關門警示響音，均未明查，竟於判決中認為被上訴人無
    過失，顯有違誤，並上訴聲明：(一)原判決廢棄。(二)被上訴人
    應連帶給付上訴人30萬元之精神慰撫金及自起訴狀送達之翌
    日起至清償日止，按年息5%計算之利息。
二、被上訴人台北捷運公司則以：(一)由被上訴人監視器錄影之畫
    面可知，系爭捷運頂溪站之月台處，確有離站警示音樂，且
    列車於關門前，亦有警示音響起，被上訴人甲○○係於月台
    離站警示音及列車關門警示音響起，且旅客陸續上、下車完
    畢，並退離黃色警示線後，依正常程序進行關門作業，上訴
    人竟於列車車門已經關門之際，持雨傘快步進入月台，並搶
    進關閉中之列車車廂，嗣因列車車門即將完全關閉，上訴人
    見狀無法進入，即抽離雨傘退至月台黃線後，而被上訴人甲
    ○○自始至終均全程監看照護，直至確認現場旅客安全後，
    方啟動列車離站，足證上訴人主張其係因該列車司機即被上
    訴人甲○○之過失，於其進入車廂時，竟疏未注意而擅自關
    閉車門，導致其受有手臂夾傷及精神之損害等語，洵非可採
    。且系爭列車車門若夾住厚度超過1公分以上之物體時，車
    門會立即重新開啟，當時列車車門並未重新開啟，顯見車門
    應未夾住任何東西，當時上訴人將雨傘伸入車門內，因見狀
    無法入內，即速抽離，手臂應尚未伸入而被車門夾住。(二)又
    有妨礙車門、月台門關閉或擅自開啟者，行為人須處新臺幣
    1,500元以上7,500元以下罰鍰，大眾捷運法第50條第1項第2
    款定有明文，是任何人均不得擅自妨礙捷運列車車門之關閉
    。本件上訴人於系爭列車車門關閉之際，持雨傘伸進關閉中
    車門之行為，即屬上開妨礙車門關閉之行為甚明，是縱使上
    訴人因此而遭致車門夾住，亦屬可歸責於己之事由，被上訴
    人並無任何過失可言，則上訴人請求被上訴人負過失之責，
    顯無理由等語，資為抗辯。被上訴人並均聲明駁回上訴。
三、經查，本件系爭列車於94年3月3日17時33分00秒時進站，於
    17時33分06秒停妥於捷運頂溪站，旅客陸續上車，於同日17
    時33分07秒時，該列車之司機員即被上訴人甲○○即側身於
    車廂外觀看旅客上車之情形，同日17時33分14秒時，旅客即
    將就車完畢，其中除17時33分18秒及22秒時，偶有1位旅客
    急忙趕上列車外，月台幾乎是呈現淨空狀態，迨17時33分23
    秒最後1位旅客就車完畢後，月台完全淨空，被上訴人甲○
    ○始於17時33分26秒開始關閉列車車門，列車車門關閉進行
    中，上訴人於17時33分27秒始步入系爭列車停靠之月台，旋
    即快速接近列車，並同時舉起右手中之雨傘，由關閉中之列
    車門縫伸入車廂內，欲強行進入列車車廂，於17時33分28秒
    見狀已無法進入車廂，即迅速抽離雨傘及手臂，次（29）秒
    抽離出來，17時33分30秒退離系爭月台黃線後方之候車區，
    迄至此時，被上訴人甲○○均一直保持側身於車廂外面仔細
    觀看列車及月台上之狀況，直至17時33分32秒時才進入列車
    駕駛車廂內準備啟動列車，列車至17時33分35秒駛離，且列
    車將關門之際，月台上響起列車離站音樂聲，此乃案發當時
    之詳細情形，此業據被上訴人提出當時月台錄影資料翻拍之
    照片在卷可稽（附於原審卷及本院卷內），並經本院94年10
    月6日準備程序時，當庭勘驗系爭月台錄影光碟屬實，且為
    兩造所不爭執，應堪信實。是依據上揭月台錄影畫面所示，
    被上訴人甲○○是否於駕駛捷運列車時，有所疏失，致夾傷
    上訴人手臂；上訴人有無於列車車門開始關閉後，搶進列車
    車廂之情形，茲分述如次：
（一）經查，本件系爭列車之駕駛員即被上訴人甲○○，於列車
      進站停妥後，於94年3月3日17時33分07秒旅客陸續上車時
      ，即側身於駕駛車廂外注意觀看旅客上下列車及月台之情
      形，迄至同日17時33分32秒確定列車車門關閉完全且無其
      他狀況後，始進入駕駛車廂中準備駛離列車，且由前揭月
      台錄影所示，同日17時33分23秒旅客已經上下車完畢，且
      月台已呈淨空狀態時，被上訴人甲○○於同日17時33分26
      秒啟動關閉列車車門，並無任何不當之處。惟上訴人於同
      日17時33分27秒才急忙進入月台，此時因列車車門已經開
      始關閉，上訴人理應不得搶進，更遑論要求駕駛員應重新
      開啟列車車門，且此時駕駛員即被上訴人甲○○仍側身於
      車廂外面關心月台之情形，並非如上訴人所述是被上訴人
      甲○○疏未注意旅客正在上車時，竟將列車車門關閉，致
      列車車門夾傷上訴人云云，是上訴人所述，洵非真實，不
      足採信。
（二）按行為人或駕駛人有妨礙車門、月台門關閉或擅自開啟者
      ，須處新臺幣1,500元以上7,500元以下罰鍰，大眾捷運法
      第50條第1項第2款定有明文。依該條文規定之意旨，顯見
      不論是旅客或捷運列車駕駛員，均嚴禁不得有妨礙車門關
      閉或擅自開啟車門之行為，否則將處以1,500元至7,500元
      不等之罰鍰。經查，本件被上訴人甲○○依正常程序啟動
      列車車門開始關閉後，上訴人才急忙進入月台，當時列車
      車門雖未完全關妥，但上訴人以右手所持之雨傘，由列車
      門縫中伸入車廂內之行為，顯屬妨礙車門關閉之行為甚明
      ，為法所嚴禁，且被上訴人甲○○見此情形，依法亦不得
      擅自開啟車門。再者，上訴人當時目測即可得知，系爭列
      車車門之空隙已不足容納1個人通過，竟不顧自身之危險
      ，仍以手持雨傘伸入門縫中，企圖強行搶進車廂，是以，
      縱使上訴人因右手伸入車廂時，有遭關閉中之車門夾住，
      亦屬可歸責於上訴人事由所造成，尚與被上訴人甲○○無
      涉。
（三）至於系爭捷運頂溪站於列車門將關閉前，確有離站音樂聲
      響起，該離站音樂聲屬於特定音樂聲之播放，與其他一般
      捷運站之列車離站時，為連續高分貝、急促、快速之警示
      聲響不同；另列車車門關閉時，列車內有關門警示聲響起
      ，離站音樂聲，是捷運站所播放，在月台範圍內皆可聽到
      （包含上、下樓梯處）；列車關門警示聲，是列車上播放
      ，站在列車月台候車黃線處，靠近列車車門時，才可以聽
      到該聲響，此業據本院於94年10月19日上午10時在捷運頂
      溪站勘驗屬實，並有勘驗筆錄在卷為憑，足證本件系爭列
      車於車門即將關閉時，月台上確有播放離站音樂聲，列車
      上並有播放關門警示聲無誤。雖上訴人指稱系爭捷運頂溪
      站之列車離站音樂聲，與其他捷運站之警示聲不同，使人
      不易注意列車即將離站云云，惟查，本件上訴人到達系爭
      列車月台時，列車車門已經開始關閉中，至上訴人靠近列
      車時，列車車門之空隙已容不下1個人通過，此屬於上訴
      人以眼睛目視即可得知之狀態，無迨聽聞音樂聲響。是以
      ，上訴人不論是否因月台音樂聲不同或列車警示聲太小，
      而沒注意到離站音樂聲或列車關門警示聲已經響起，但當
      上訴人靠近列車時，眼見車門已經開始關閉，自不應率而
      搶進列車，是上訴人所以會遭致列車車門夾住手臂，應是
      違法搶進車廂之行為所致，與離站音樂或關門音樂無關甚
      明。
四、又按未於準備程序主張之事項，除法院應依職權調查之事項
    、該事項不甚延滯訴訟者、因不可歸責於當事人之事由不能
    於準備程序提出者或依其他情形顯失公平，並經當事人釋明
    者外，於準備程序後行言詞辯論時，不得主張之；又當事人
　　於第二審法院審理時，原則上不得提出新攻擊或防禦方法，
  　除因第一審法院違背法令致未能提出者、事實發生於第一審
    法院言詞辯論終結後者、對於在第一審已提出之攻擊或防禦
    方法為補充者、事實於法院已顯著或為其職務上所已知或應
    依職權調查證據者、其他非可歸責於當事人之事由，致未能
    於第一審提出者或如不許其提出顯失公平者之情形且經當事
    人提出釋明者外。違反前二項之規定者，第二審法院應駁回
    之。民事訴訟法民事訴訟法第276條、第447條分別定有明文
    。是以，當事人逾期提出之事項或主張新的攻擊或防禦方法
    ，原則上均為法所不許。經查，本件上訴人於本院94年11月
    23日言詞辯論時，始向本院提出向ＴＶＢＳ有線電視台，調
    閱韓國捷運車門夾嬰兒車事件的錄影帶，以及本國捷運有壓
    到婦女背部事件的錄影帶之請求，然因該等證據之調查，非
    屬本院依職權應調查之事項，且上訴人並非不能於第一審法
    院審理時或本院進行準備程序時提出，或有其他得逾時提出
    之合法理由，是上訴人遲至本院言詞辯論時方才提出，揆諸
    前揭法律之規定，屬於逾期提出之請求，與法不符，自應駁
    回。況本事件之發生，可歸責於上訴人，與其他事件發生過
    程不同，無從比附援引，是無調查其他事件之必要。
五、綜上所述，本件被上訴人甲○○操作駕駛系爭捷運列車之程
    序，並無任何過失，而系爭捷運頂溪站之離站音樂聲、列車
    關門警示聲均正常運作，至於上訴人右手臂所以遭受捷運列
　　車車門夾住之原因，實因上訴人於列車車門關閉中，強行搶
　  入所致，與被上訴人甲○○駕駛系爭列車，或捷運車站離站
    音樂聲或列車關門警示聲均無關係，已如前述，是上訴人以
    被上訴人甲○○駕駛捷運列車有過失，而被上訴人台北捷運
　　公司為其僱用人為據，依民法第184條、第188條之規定，請
    求被上訴人連帶賠償其精神慰撫金30萬元及自起訴狀繕本送
    達之翌日起至清償日止，按年息5%計算之利息，即屬無據，
    應予駁回。原審為上訴人敗訴之判決，並無不合。上訴意旨
    指摘原判決不當，求予廢棄改判，為無理由，自應駁回。
六、因本案事證已臻明確，兩造其餘主張陳述及所提之證據，均
    毋庸再予審酌，附此敘明。
七、據上論結，本件上訴為無理由，依民事訴訟法第436條之1第
    3項、第449條第1項、第78條，判決如主文。
中　　華　　民　　國　　94　　年　　12　　月　　14　　日
              民事第五庭審判長法　    官　翁昭蓉
                              法      官  林秀圓
           　　　　　　　　　 法　    官　陶亞琴
以上正本係照原本作成
本件判決不得上訴
中　　華　　民　　國　　94　　年　　12　　月　　14　　日
                              法院書記官　吳芳玉
